【裁判字號】    98,重上,585
【裁判日期】    990629
【裁判案由】    返還不當得利
【裁判全文】
臺灣高等法院民事判決                 98年度重上字第585號
上  訴  人  中華商業銀行股份有限公司
法定代理人  乙○○(接管小組召.
訴訟代理人  鄭建國律師
被 上 訴人  政鋒企業股份有限公司
法定代理人  甲○○
被 上 訴人  丙○○
被 上 訴人  戊○○
被 上 訴人  丁○○
共      同
訴訟代理人  黃文祥律師
上列當事人間返還不當得利事件，上訴人對於中華民國98年8月
26日臺灣臺北地方法院96年度重訴字第1108號第一審判決提起上
訴，經本院於99年6月8日言詞辯論終結，判決如下：
    主  文
上訴駁回。
第二審訴訟費用由上訴人負擔。
    事實及理由
一、被上訴人政鋒企業股份有限公司、丙○○、戊○○、丁○○
    （下稱政鋒公司、丙○○、戊○○、丁○○，合稱被上訴人
    ）起訴主張：上訴人於民國（下同）95年5、6月間，經行政
    院金融監督管理委員會金融局（下稱金管會金融局），核准
    發行95年度第1期及第2期次順位金融債券（下稱系爭債券）
    ，上訴人於其擬發行之系爭債券發行須知，載明其長短期信
    用評等為「twBBB-」及「twA-3」評等展望「穩定」。經被
    上訴人查詢上訴人登載於網站上之93及94年度資產負債資訊
    之股票淨值，依上訴人實收資本額新臺幣（下同）150億8,6
    28萬2,060元，已發行15億862萬8,206股，其93年度每股淨
    值約為10元，94年度每股淨值約為10.28元，被上訴人分別
    向上訴人購買系爭債券：丙○○購買95年度第1期面額1,400
    萬元次順位債券1張、戊○○購買95年度第1期面額1,300萬
    元次順位債券1張、丁○○購買95年度第2期面額1,000萬元
    次順位債券1張、政鋒公司購買95年度第1期面額1,000萬元
    次順位債券1張。詎料，上訴人於95年6月間發行系爭債券後
    ，竟於96年1月間發生銀行擠兌之異常情況，且其資產負債
    表訊，竟顯示其股票淨值，分別為至95年度每股為5.68元，
    96年度第1季每股為負14.4元，上訴人自95年6月起至12月止
    ，資產巨幅縮減約360餘億元。嗣經金管會評估認定上訴人
    之銀行業務及財務狀況顯著惡化，有不能支付債務並有損及
    存款人利益之虞，於96年1月6日起，指定中央存款保險股份
    有限公司（下稱存保公司）接管上訴人。被上訴人所購買之
    系爭債券，約定上訴人應以中華郵政股份有限公司及台灣銀
    行1年期定存款一般牌告機動利率平均數加1.577％之利率，
    自發行日起每半年付息1次。惟上訴人自遭存保公司接管後
    ，竟拒絕給付利息，經被上訴人催告，上訴人迄今仍拒不給
    付。上訴人隱瞞對訴外人力霸、嘉食化及亞太固網等相關企
    業之不良放款資訊，製作94及95年度之不實財務報表，公開
    登載於銀行網站供不特定公眾閱覽，嗣再利用訴外人阮呂艷
    、何志儒、陳宥任會計師出具94及95年度之不實財務報告，
    致金管會誤認其信用資產價值及信用評等，執以取得金管會
    金融局之金融債券發行許可，致被上訴人誤信上訴人所製作
    94及95年度不實財務報表及信用評等為真，而分別向上訴人
    購買系爭債券。故被上訴人係受上訴人之詐欺行為始購買系
    爭債券，被上訴人自得依法撤銷向上訴人購買系爭債券之意
    思表示，並請求上訴人返還其不當受領買賣價金之利益。爰
    依民法第92條、第179條規定，請求為命：(一)上訴人應給付
    政鋒公司1,000萬元及自起訴狀繕本送達翌日起至清償日止
    按年息5％計算之利息。(二)上訴人應給付丙○○1,400萬元及
    自起訴狀繕本送達翌日起至清償日止按年息5％計算之利息
    。(三)上訴人應給付戊○○1,300萬元及自起訴狀繕本送達翌
    日起至清償日止按年息5％計算之利息。(四)上訴人應給付丁
    ○○1,000萬元及自起訴狀繕本送達翌日起至清償日止按年
    息5％計算之利息。(五)被上訴人均願供擔保請准宣告假執行
    。（原審為被上訴人勝訴之判決，上訴人聲明不服，提起上
    訴。）並答辯聲明：上訴駁回。
二、上訴人則以：上訴人已依金融業募集發行有價證券公開說明
    書應行記載事項準則第2條、公開發行公司公開財務預測資
    訊處理準則第15條規定揭示相關訊息，且上訴人於系爭債券
    之「發行須知」之風險預告事項中，已將系爭債券信用評等
    欠佳之風險，如實預告予認購人知悉。復上訴人已於「公開
    資訊觀測站」正確揭露上訴人標售信用卡不良債權予翊豐資
    產管理股份有限公司(下稱翊豐公司)之關係人交易之問題，
    而上訴人是否正確揭露關係人交易之事實，與被上訴人是否
    決定認購系爭債券之間並無因果關係。金管會雖於96年3月1
    日決議對阮呂艷、何志儒、陳宥任會計師處以停止2年辦理
    證券交易法所定簽證之處分，然處分理由未提及上訴人94年
    及95年上半年財務報表有何虛偽不實之處，自不得以會計師
    遭受停止簽證之處分，即謂上訴人之財務報表有虛偽不實或
    錯誤，況授信擔保品是否充足，非會計師查核或財務報表應
    揭露之事項。上訴人95年第1季財務報告所附會計師核閱報
    告，明載95年及94年3月31日累計出售不良債權予資產管理
    公司所生之損失額，且已公開發佈於「公開資訊觀測站」，
    足認上訴人鉅額虧損之重大訊息已充分揭露，自無故意隱匿
    重大交易資訊可言。上訴人96年第1季財務報表淨值為負數
    ，係因存保公司接管後將出售不良債權之損失一次全數認列
    所致，並非上訴人突然發生大幅虧損。是上訴人並無出具不
    實會計財務報告或發佈不實資產負債資訊，致被上訴人陷於
    錯誤而認購系爭債權等語，資為抗辯。並答辯聲明：(一)原判
    決廢棄。(二)被上訴人在第一審之訴及假執行之聲請均駁回。
三、查被上訴人主張渠等向上訴人購買次順位債券，丙○○購買
    95年度第1期面額1,400萬元1張、戊○○購買95年度第1期面
    額1,300萬元1張、丁○○購買95年度第2期面額1,000萬元1
    張、政鋒公司購買95年度第1期面額1,000萬元1張之事實，
    業據提出上訴人次順位金融債券發行須知、金融債券等件為
    證(見原審卷第18-29頁)，且為上訴人所不爭執，自堪信為
    真實。被上訴人又主張上訴人隱瞞對力霸、嘉食化及亞太固
    網等相關企業之不良放款資訊，並製作94及95年度之不實財
    務報表，公開登載於銀行網站供不特定公眾閱覽，嗣再利用
    訴外人阮呂艷、何志儒、陳宥任會計師出具94及95年度之不
    實財務報告，致金管會誤認其信用資產價值及信用評等，執
    以取得金管會金融局之金融債券發行許可，致被上訴人誤信
    上訴人所製作94及95年度不實財務報表及信用評等為真，而
    分別向上訴人購買系爭債券等情，此為上訴人所否認，並以
    前詞抗辯。是以，本件所應審酌者厥為(一)上訴人是否提供不
    實之資訊，並製作不實之財務報表，使被上訴人陷於錯誤而
    購買系爭債券？(二)被上訴人請求撤銷購買系爭債券之意思表
    示，依不當得利規定請求返還價金，有無理由？茲分別論述
    如下。
四、上訴人確有提供不實之資訊，並製作不實之財務報表，使被
    上訴人陷於錯誤而購買系爭債券之情事：
  (一)按「有價證券之募集、發行、私募或買賣，不得有虛偽、詐
    欺或其他足致他人誤信之行為。發行人依本法規定申報或公
    告之財務報告及財務業務文件，其內容不得有虛偽或隱匿之
    情事。」、「公司募集、發行有價證券，於聲請審核時，除
    依公司法所規定記載事外，應另行加具公開說明書。前項公
    開說明書，其應記載之事項，由主管機關以命令定之。」證
    券交易法第20條第1項、第2項、第30條第1項、第2項分別定
    有明文。依「金融業募集發行有價證券公開說明書應行記載
    事項準則」第2條規定：「公開說明書應依下列基本原則編
    製：一、公開說明書所記載之內容，必須詳實明確，文字敘
    述應簡明易懂，不得有虛偽或欠缺之情事。二、公開說明書
    所記載之內容，必須具有時效性。公開說明書刊印前，發生
    足以影響利害關係人判斷之交易或其他事件，均應一併揭露
    。」、第6條：「公開說明書編製內容除第三章簡式公開說
    明書及第四章募集設立公開說明書另有規定者外，應記載下
    列事項：一、公司概況：包括公司簡介、風險事項、公司組
    織、資本及股份、公司債、特別股、金融債券、海外存託憑
    證、員工認股權憑證、併購及受讓他公司股份辦理情形。二
    、營運概況：包括公司之經營、固定資產及其他不動產、轉
    投資事業、重要契約及其他必要補充說明事項。三、發行計
    畫及執行情形：包括前次現金增資、併購、受讓他公司股份
    或發行公司債資金運用計畫分析、本次現金增資或發行公司
    債資金運用計畫分析、本次受讓他公司股份發行新股及本次
    併購發行新股情形。四、財務概況：包括最近五年度簡明財
    務資料、財務報表、財務概況其他重要事項資料及財務狀況
    與經營結果之檢討分析。五、特別記載事項：包括公司治理
    運作情形及其他特別記載事項。六、重要決議。」、第8條
    ：「公司簡介應記載下列事項：一、設立日期。二、總公司
    、分公司之地址及電話。三、公司沿革：最近五年度及截至
    公開說明書刊印日止辦理公司併購之情形、重要不動產之購
    置、金融新商品之推出、董事、監察人或持股百分之一以上
    之大股東股權之大量移轉或更換、經營權之改變及其他足以
    影響投資人權益之重要事項與其對公司之影響，如更早年度
    之資訊對瞭解公司發展有重大影響時，亦應一併揭露。」。
    至於財務報表部分，證券交易法第36條之1授權主管機關訂
    定之「公開發行公司公開財務預測資訊處理準則」於此亦有
    適用，依「公開發行公司公開財務預測資訊處理準則」第15
    條規定：「財務預測所揭露之重要基本假設彙總說明，除依
    財務會計準則公報第十六號第二十三段規定辦理外，並應再
    充分揭露下列事項：…三、長期投資採權益法評價預估認列
    之投資損益，其被投資公司名稱、持股比例、預估認列之投
    資損益金額及認列上開投資損益之依據。所認列各投資損益
    之金額達預估稅前損益之百分之二十且其影響金額達新臺幣
    一千萬元以上者，應揭露被投資公司是否依據財務會計準則
    公報第十六號編製財務預測。四、預估處分長期投資或不動
    產損益達預估稅前損益之百分之二十且其影響金額達新臺幣
    一千萬元以上者，應揭露預計處分長期投資項目或不動產之
    座落、帳面成本、處分價格之決定依據、簽約或申購情形及
    可於本年度認列收益之具體證據等資訊。五、預估辦理現金
    增資、發行公司債或私募有價證券者，應揭露計畫之重要內
    容，如資金來源、計畫項目、預定進度及預計可能產生效益
    等，暨對財務報表有關項目之影響。」
  (二)查上訴人於95年5、6月間，經金融局核准發行系爭債券，上
    訴人於系爭債券發行須知公告事項：陸、風險預告事項：一
    、記載「中華信用評等公司於2005年12月21日確認本行長短
    期信用評等分別為『twBBB-』及『twA-3』評等展望『穩定
    』。」(見原審卷第18-19頁)，對照中華信評信用評等等級
    定義，可知所謂長短期信用評等分別為「twBBB-」及「twA-
    3」顯示上訴人之債信能力「適當」；評等展望「穩定」代
    表上訴人評等不太可能會有調整(見本院卷第37頁背面、第
    38頁)。詎上訴人於95年6月間發行系爭債券後，於96年1月
    間，即發生銀行擠兌之異常情況，隨即因上訴人業務、財務
    狀況顯著惡化，有不能支付債務，並有損及存款人利益之虞
    ，為維護金融秩序並保障存款人權益，金管會乃指定存保公
    司於96年1月6日凌晨起接管上訴人等情，有金管會96年1月5
    日金管銀(二)字第09620000120號公告（見原審卷第34頁）附
    卷可憑，且為兩造所不爭執，以上訴人自發行系爭債券至遭
    金管會公告存保公司接管之日止，僅短短半年期間，即發生
    銀行擠兌異常情況及上訴人業務、財務狀況顯著惡化之情，
    並參酌中華信評「信用評等的分析，係以債務人提供之資訊
    ，或中華信評自其他可靠來源所獲得之資訊為基礎。」(見
    原審卷第35頁)，堪認上訴人係以不實之資訊，令中華信用
    評等公司評等其長短期信用評等為「twBBB-」及「twA-3」
    評等展望「穩定」之錯誤信用評等，上訴人乃將此錯誤之信
    用評等登載於系爭債券發行須知「風險預告事項」，致被上
    訴人陷於錯誤而認上訴人之債信能力適當、評等展望穩定，
    乃為購買系爭債券之意思表示。
  (三)次查，致遠會計師事務所阮呂艷及陳宥任會計師受託查核上
    訴人94年財務報告、阮呂艷及何志儒會計師受託查核上訴人
    95年上半年財務報告，均因有重大疏失，經金管會依證券交
    易法第37條第3項第2款規定，處以停止2年辦理證券交易法
    所定簽證業務之行政處分，此有金管會99年4月1日金管證審
    字第0990013902號函在卷可稽(見本院卷第230-243頁)，依
    該函之附件即96年3月3日金管證六字第09600102151號至000
    00000000號裁處書上事實及理由欄之記載：「貴會計師受託
    查核中華銀行95年上半年度報告，核有未適當查明關係人授
    信之擔保品，致未發現關係人交易涉有舞弊或錯誤之可能性
    ，…；中華銀行未揭露完整關係人交易，…；對於出售予關
    係人之不良債權交易，未與關係人之交易條件比較，…；對
    授信、投資、備抵呆帳等重要科目已規劃之查核程序未確實
    執行，…。」、「貴會計師受託查核中華銀行94年年度報告
    ，核有未適當查明關係人授信之擔保品，致未發現關係人交
    易涉有舞弊或錯誤之可能性，…；中華銀行未揭露完整關係
    人交易，…；對於出售予關係人之不良債權交易，未與關係
    人之交易條件比較，…；對授信、投資、備抵呆帳等重要科
    目已規劃之查核程序未確實執行，…。」(見本院卷第236頁
    、第240頁)，而財務報告係會計師就上訴人製作之財務報表
    為查核並出具查核報告，因上訴人所製作之94年度、95上半
    年度財務報表有重大不實之記載，而前揭會計師於查核時，
    有廢弛業務上應盡之義務而發生重大疏失，金管會乃予以處
    分，是依前揭裁處書所認定之事實及理由欄，足堪認上訴人
    之94年度、95年度上半年度有下列不實之記載：
  1.查上訴人94年度財務報告所列「關係人名稱及關係」，並未
    揭露下列鉅額關係人放款：力霸(放款餘額約12億元)、嘉食
    化(放款餘額約16億元)、亞太固網(放款餘額約14億元)等；
    95年上半年度財務報告所列「關係人名稱及關係」，並未揭
    露下列鉅額關係人放款：力霸(放款餘額約13億元)、嘉食化
    (放款餘額約16億元)、亞太固網(放款餘額約15億元)等。
  2.上訴人截至94年底、95年6月底累計出售予關係人翊豐公司
    之不良債權交易分別高達67億元、70億元，累計未攤銷損失
    分別約57億元、67億元，對上訴人財務狀況有重大影響，惟
    上訴人財務報表未揭露出售不良債權予關係人翊豐公司與其
    他非關係人之交易條件是否相同，隱匿關係人交易條件，則
    其揭露亦未完足。
  3.上訴人對關係人長期投資─亞太固網計13億元，該公司94年
    底每股帳列淨值約8.68元，與當時該公司之未上市股票之盤
    價約1.7元已有重大差異，並有減損跡象，上訴人未依實際
    情形認列減損。
  4.上訴人94年底針對買匯、貼現及放款所提列之備抵呆帳餘額
    為約24億元，僅占放款總額之1.7％，占逾期放款總額之29
    ％，95年6月底針對買匯、貼現及放款所提列之備抵呆帳餘
    額為約24億元，僅占放款總額之1.8％，占逾期放款總額之
    21％，未將前述放款金額之回收可能性予以考量，致呆帳覆
    蓋率偏低，呆帳損失明顯提列不足。
  5.綜上，上訴人就上開鉅額放款、出售不良債權等事實，並未
    於財務報表中完整揭露於關係人交易欄，未依法評估長期投
    資，且有高估長期投資金額情事，致上訴人94年、95年上半
    年度財務報告之關係人交易、備抵呆帳、純益、股東權益、
    長期投資等財務報告會計科目出現重大不實。各該訊息不僅
    重大，更與各項財務報表（如資產負債表，損益表、股東權
    益變動表、現金流量表）及各項財務分析數據（如本益比、
    流動比率、純益率，每股盈餘率…等）產生動態連結，使市
    場誤判上訴人之財務狀況，誤導被上訴人之投資決策，是被
    上訴人主張上訴人有製作不實之財務報表之情事，應可信為
    真實。
  (四)又查，上訴人自88年11月間起違法放貸予德台國際股份有限
    公司共7億5千萬元；90年10月間，訴外人王令僑成立之東昇
    行銷公司違反財政部及銀行公會函示銀行相關委外作業不得
    複委任之規定，將上訴人自91年起發行之「及時貸」、「及
    時貸現金卡」及「麥克現金卡」等消費金融商品，複委任他
    人辦理，總計累積呆帳高達61億7,171萬7,290元，且此現金
    卡不良債權及上訴人所發行之信用卡不良債權不法標售予翊
    豐公司，亦致上訴人受有3,925萬5,577元之損失。上開不良
    債權出售案，交易對象均為翊豐公司，屬關係人交易，上訴
    人為規避主管機關查核，於93年9月27日至94年5月30日，在
    「公開資訊觀測站」對該交易作「與公司關係：無」之不實
    揭露，嗣於94年5月23日遭媒體揭露上開情事，上訴人始自
    94年6月起改採廣邀資產管理公司或上網、登報公告方式公
    開辦理現金卡及信用卡不良債權標售；於92年至94年間，以
    強行搭售力霸、嘉食化公司債方式放款予債信不良公司之總
    額即高達40億1千萬元等事實，有原法院96年度矚重訴字第2
    號、96年度矚重訴字第3號、97年度金重訴字第2號、97年度
    金訴字第1號刑事判決節本足稽（見證物外放）。是上訴人
    上開違法放貸、出售不良債權等事實，並未於財務報表中揭
    露有關係人交易之情，亦未依規定評估放款回收之可能提列
    備抵呆帳，更未依法評估長期投資，且有高估長期投資金額
    情事，致上訴人91年起至95年第3季財務報告之關係人交易
    、備抵呆帳、純益、股東權益、長期投資等財務報告會計科
    目出現重大不實。從而，被上訴人主張上訴人製作內容不實
    之財務報表，應可認為真實。
  (五)上訴人雖抗辯：觀之上訴人財務報告、會計師核閱報告、損
    益表等，均顯示簽證會計師如實出具核閱意見，正確反應虧
    損之事實，且上訴人亦將全部財務報告公告週知，足見上訴
    人存在鉅額未攤銷損失乙節，早於被上訴人等認購系爭債券
    前，即已公開揭露，並無被上訴人主張「出具不實會計財務
    報告」或「發佈不實資產負債資訊」致被上訴人等陷於錯誤
    而購買系爭債券云云。惟查，金融債券之發行，乃係銀行籌
    措長期資金及改善財務結構之重要工具，是上訴人存在鉅額
    未攤銷損失，尚不足遽認上訴人並無財報不實之情。況上訴
    人於95年5、6月間，經金融局核准發行系爭債券，上訴人於
    其發行之系爭債券發行須知，載明其長短期信用評等為「tw
    BBB-」及「twA-3」評等展望「穩定」，竟於僅僅約半年之
    時間，即發生銀行擠兌之異常及倏遭金管會指定存保公司接
    管，且上訴人違法放貸等情，亦遭刑事起訴判決在案，況查
    核上訴人公司財務之相關會計師並受移送懲戒之情，是上訴
    人抗辯財務報告、會計師核閱報告、損益表等並無不實云云
    ，自非可採。
五、被上訴人請求撤銷購買系爭債券之意思表示，依不當得利規
    定請求返還價金，為有理由：
    按因被詐欺或被脅迫而為意思表示者，表意人得撤銷其意思
    表示。又無法律上之原因而受利益，致他人受損害者，應返
    還其利益。民法第92條第1項前段、第179條分別定有明文。
    又因履行契約而為給付後，該契約經撤銷者，給付之目的既
    歸消滅，給付受領人受此利益之法律上原因即已失其存在，
    依民法第179條之規定，自應返還其利益。(最高法院23年上
    字第1528號判例要旨參照)。查上訴人隱瞞其不良放款資訊
    ，製作94及95年度之不實財務報表及利用會計師出具94及95
    年度之不實財務報告，上訴人顯已違反銀行公開募集發行金
    融債券相關資訊揭示之規定，上訴人以不實資訊及內容不實
    之財務報告，致被上訴人陷於錯誤而購買系爭債券，揆諸前
    開規定及說明，應認被上訴人主張渠等向上訴人購買系爭債
    券，係屬受上訴人之詐欺行為始為購買之意思表示，為可採
    ，則被上訴人依民法第92條第1項規定撤銷其向上訴人購買
    系爭債券之意思表示，並依民法第179條規定請求上訴人返
    還其不當受領買賣價金之利益，為有理由。
六、綜上所述，被上訴人依不當得利之法律關係，請求上訴人返
    還買賣系爭債券所支付之價金，即(一)上訴人應給付政鋒公司
    1,000萬元及自起訴狀繕本送達翌日即96年9月7日起至清償
    日止，按年息5％計算之利息。(二)上訴人應給付丙○○1,400
    萬元及自起訴狀繕本送達翌日即96年9月7日起至清償日止，
    按年息5％計算之利息。(三)上訴人應給付戊○○1,300萬元及
    自起訴狀繕本送達翌日即96年9月7日起至清償日止，按年息
    5 ％計算之利息。(四)上訴人應給付丁○○1,000萬元及自起
    訴狀繕本送達翌日即96年9月7日起至清償日止，按年息5％
    計算之利息，為有理由，應予准許。是則原審判命上訴人如
    數給付，於法並無不合。上訴意旨指摘原判決不當，求予廢
    棄改判，為無理由，應予駁回。
七、本件事證已明，兩造其餘攻擊防禦方法及所提之證據，核與
    判決結果無影響，毋庸再予一一論述，附此敘明。
八、據上論結，本件上訴為無理由，爰判決如主文。
中    華    民    國    99    年     6    月    29    日
                    民事第十三庭
                        審判長法  官  蕭艿菁
                              法  官  周舒雁
                              法  官  陳姿岑
正本係照原本作成。
如不服本判決，應於收受送達後20日內向本院提出上訴書狀，其
未表明上訴理由者，應於提出上訴後20日內向本院補提理由書狀
（均須按他造當事人之人數附繕本）上訴時應提出委任律師或具
有律師資格之人之委任狀；委任有律師資格者，另應附具律師資
格證書及釋明委任人與受任人有民事訴訟法第466條之1第1項但
書或第2項（詳附註）所定關係之釋明文書影本。如委任律師提
起上訴者，應一併繳納上訴審裁判費。
中    華    民    國    99    年    7     月    1     日
                              書記官  黃慶霽
附註：
民事訴訟法第466條之1（第1項、第2項）：
對於第二審判決上訴，上訴人應委任律師為訴訟代理人。但上訴
人或其他法定代理人具有律師資格者，不在此限。
上訴人之配偶、三親等內之血親、二親等內之姻親，或上訴人為
法人、中央或地方機關時，其所屬專任人員具有律師資格並經法
院認為適當者，亦得為第三審訴訟代理人。

司法院資訊處製作；財團法人民間司法改革基金會備份。
